臺灣高等法院臺中分院民事判決
                                    110年度上易字第530號
上  訴  人  劉桂林
訴訟代理人  蔡麗滿
被上訴  人  張若琳
訴訟代理人  許嘉芸律師
上列當事人間請求確認債權關係不存在事件，上訴人對於民國11
0年8月30日臺灣臺中地方法院110年度訴字第953號第一審判決，
提起上訴，本院於111年3月15日言詞辯論終結，判決如下：
    主      文
上訴駁回。
第二審訴訟費用由上訴人負擔。
    事實及理由
壹、程序部分：
　　上訴人於原審聲明：「確認被上訴人與劉桂寶間就附表所示
    不動產（下稱系爭不動產）於民國108年9月24日所爲買賣債
    權行爲與於同年10月7日所為所有權移轉登記之物權行為均
    不存在」（見原審卷第13頁），嗣於本院審理時更正爲：「
    確認被上訴人與劉桂寶間就系爭不動產於108年9月24日所為
    債權行為及於同年10月7日所為所有權移轉登記之物權行為
    均不存在」（見本院卷第126頁），核係不變更訴訟標的而
    補充、更正法律上陳述，依民事訴訟法第463條準用第256條
    規定，應予准許。
貳、實體部分：
一、上訴人主張：
　　緣劉桂寶（109年10月16日死亡）生前未婚未有子女，父母
    雙亡，上訴人爲劉桂寶之胞弟，被上訴人爲劉桂寶之外甥女
    （即劉桂寶胞妹劉桂玉之女）。劉桂寶於108年10月7日將系
    爭不動產以買賣爲原因登記在被上訴人名下，並約定被上訴
    人僅支付新臺幣（下同）1元價金，劉桂寶與被上訴人間之
    買賣行爲應屬通謀虛偽意思表示而無效；又因劉桂寶生前與
    上訴人於兄弟姐妹中感情最好，自不可能將系爭不動產以贈
    與爲原因登記在被上訴人名下。爰依民法第113條、第767條
    第1項中段、第821條、第828條第2項規定（擇一）請求確認
    劉桂寶與被上訴人間就系爭不動產之債權行爲無效，系爭不
    動產之所有權移轉登記行爲應予塗銷。原審就上開部分為上
    訴人敗訴之判決，上訴人不服，提起上訴。上訴聲明：㈠原
    判決廢棄。㈡確認被上訴人與劉桂寶間就系爭不動產於108年
    9月24日所為債權行為及於同年10月7日所為所有權移轉登記
    之物權行為均不存在。㈢被上訴人應將系爭不動產於同年10
    月7日以買賣為登記原因所為之所有權移轉登記塗銷。
二、被上訴人答辯：
    劉桂寶因感念被上訴人照料劉桂寶之生活多年，亦陪同劉桂
    寶就醫治療，劉桂寶同意將系爭不動產所有權移轉登記在被
    上訴人名下，並約定由被上訴人照顧劉桂寶終老。劉桂寶與
    被上訴人於108年9月24日簽立系爭契約，約定系爭不動產價
    金爲220萬元，被上訴人當場給付1元予劉桂寶，其餘價款21
    9萬9,999元部分，劉桂寶則免除被上訴人之給付義務。系爭
    契約上劉桂寶之印鑑章爲真正，且有地政士林恩立爲見證人
    ，系爭契約確屬劉桂寶與被上訴人之意思合致。縱認系爭契
    約之債權關係並非買賣而係贈與，依民法第87條第2項規定
    ，劉桂寶與被上訴人間之贈與關係仍爲有效，系爭契約之債
    權行爲合法有效，上訴人請求確認系爭不動產的債權行爲及
    物權行爲均不存在，並塗銷系爭不動產之所有權移轉登記即
    無理由等語，資爲抗辯。答辯聲明：上訴駁回。
三、兩造不爭執事項（見本院卷第86至87頁，本院並依判決格式
    修正或增刪文句，或依爭點論述順序整理內容）：　
　㈠劉桂寶於109年10月16日死亡，法定繼承人爲劉桂豊、劉桂玉
    、上訴人（見原審卷第97頁繼承系統表），被上訴人爲劉桂
    玉之女、劉桂寶之外甥女。
  ㈡劉桂寶與被上訴人於108年9月24日就系爭不動產訂立系爭契
    約（見原審卷第127至129頁），系爭契約上劉桂寶之簽名及
    印文均爲真正。
  ㈢系爭不動產於108年10月7日以買賣爲原因登記所有權人爲被
    上訴人（見原審卷第147至149頁土地建物登記謄本）。
四、本院判斷：
　㈠按表意人與相對人通謀而為虛偽意思表示者，其意思表示無
    效；虛偽意思表示，隱藏他項法律行為者，適用關於該項法
    律行為之規定，民法第87條第1項前段、第2項定有明文。民
    法第87條第1項所定之通謀虛偽意思表示，必須表意人與相
    對人均明知其互為表現於外部之意思表示係屬虛構，而有不
    受該意思表示拘束之意，始足當之，故規定此項意思表示為
    無效。此與同條第2項所定「虛偽意思表示隱藏他項法律行
    為」之隱藏行為，當事人雙方仍須受該隱藏行為拘束之情形
    有間。前者為無效之行為，後者所隱藏之他項法律行為仍屬
    有效，兩者在法律上之效果截然不同（最高法院101年度台
    上字第1722號裁判意旨參照）。
  ㈡又按「稱買賣者，謂當事人約定一方移轉財產權於他方，他
    方支付價金之契約。當事人就標的物及其價金互相同意時，
    買賣契約即為成立。」、「稱贈與者，謂當事人約定，一方
    以自己之財產無償給與他方，他方允受之契約。」，民法第
    345條、第406條規定甚明。是以贈與必須當事人一方有以財
    產為無償給與他方之要約，經他方承諾者，始足當之，即當
    事人雙方就贈與契約內容意思表示合致者，贈與契約始克成
    立；如於受移轉財產之際仍有支付價金或以債權抵償，既非
    無償取得財產，即應成立買賣契約。
  ㈢經查，上訴人主張依系爭契約約定被上訴人僅需支付1元作爲
    系爭不動產之對價，劉桂寶與被上訴人間並無買賣之真意，
    顯係出於通謀之虛偽意思表示，自屬無效而不存在云云。經
    查，依系爭契約約定：「買賣價款：總價220萬元。本契約
    簽訂時，甲方（指被上訴人，下同）應支付乙方（指劉桂寶
    ，下同）1元整，餘款219萬9,999元整，由乙方贈與甲方。
    」（見原審卷第127頁），劉桂寶就系爭不動產之所有權移
    轉，僅象徵性地收取1元，應視爲以無償方式將系爭不動產
    贈與被上訴人，可知系爭契約隱藏之法律行為為贈與契約，
    依民法第87條第2項規定，適用關於贈與契約之規定。上訴
    人雖以被上訴人係爲謀取系爭不動產，而與劉桂寶同住並照
    顧劉桂寶，主張劉桂寶並無贈與之真意云云。惟系爭契約上
    劉桂寶之簽名及印文均既爲真正（見不爭執事項㈡），且經
    代書林恩立見證（見原審卷第129頁），自應認劉桂寶於簽
    約時之意思爲真正。上訴人亦未舉證證明劉桂寶與被上訴人
    間之贈與契約有何無效之原因，自應認系爭契約隱藏之贈與
    關係爲有效，上訴人請求確認系爭不動產於108年9月24日所
    為債權行為不存在，即無理由。
　㈣又不動產登記原因僅為物權異動之表徵，當事人間均無意受
    登記原因之法律行為之拘束，該法律行為即屬無效，然若有
    隱藏在當事人間已成立之真正法律行為，被其隱藏之法律行
    為，並不因隱藏而無效，此際仍應適用關於隱藏法律行為之
    規定，該登記原因則不具其原有之法律上意義，惟因當事人
    有受隱藏法律行為拘束之合意，且該隱藏法律行為係屬有效
    成立，自不得以登記原因之法律行為為通謀虛偽意思表示係
    屬無效而請求塗銷不動產移轉登記。查系爭契約隱藏之贈與
    契約有效成立，業如前述，上訴人既非系爭不動產之所有權
    人，自不得依民法第828條第2項準用同法第821條、第767條
    第1項規定，請求塗銷系爭不動產以買賣為原因所為之所有
    權移轉登記。 
　㈤按無效法律行為之當事人，於行為當時知其無效，或可得而
    知者，應負回復原狀或損害賠償之責任，固為民法第113條
    所明定。然劉桂寶與被上訴人間就系爭不動產所為之債權行
    為及物權行為，並非無效而不存在，業如前述，則上訴人依
    民法第113條之規定，請求塗銷系爭不動產以買賣為原因所
    為之所有權移轉登記，自乏所據。
　㈥至於上訴人聲請調閱劉桂寶生前之病歷資料，查明劉桂寶   
   是否服用不明藥物以致辦識能力不足，顯與本件主張之法   
   律關係不同，自無調閱之必要，附此敘明。
五、綜上所述，劉桂寶已將系爭不動產贈與被上訴人，並辦理所
    有權移轉登記完畢，劉桂寶與被上訴人間就系爭不動產隱藏
    贈與之法律關係，其所為贈與之債權行為及所有權移轉之物
    權行為，均已有效成立。從而，上訴人請求確認被上訴人與
    劉桂寶間就系爭不動產所為債權行為及所有權移轉之物權行
    為，均不成立，及依民法第113條、第828條第2項準用同法
    第821條、第767條第1項規定，請求被上訴人塗銷系爭不動
    產之所有權移轉登記，均無理由，應予駁回。原審駁回上訴
    人之請求，核無不合。上訴意旨指摘原判決不當，求予廢棄
    改判，為無理由，應予駁回。 
六、本件事證已臻明確，兩造其餘之攻擊或防禦方法及所用之證
    據，經本院斟酌後，認為均不足以影響本判決之結果，爰不
    逐一論列，附此敘明。
七、據上論結，本件上訴為無理由，判決如主文。 
中　　華　　民　　國　　111　年　　3 　　月　 　29　　日
            民事第一庭    審判長法　官  張瑞蘭
                                法　官  林孟和
                                法　官  廖穗蓁
正本係照原本作成。
不得上訴。
                                書記官  賴玉芬
　　　　　　　　　　　　　　　　 
中　　華　　民　　國　　111 　年　　3 　　月　　29　　日
【附表】
土地 臺中市○區○村段000000地號 權利範圍74/10000 建物 臺中市○區○村段0000○號（門牌號碼臺中市○○街00巷0○0號） 權利範圍1/1